---
output:
  github_document:
    toc: true
    toc_depth: 2
editor_options:
  chunk_output_type: console
---

<!-- README.md is generated from README.Rmd.

Pendientes:

Cambiar documentación de sia_datos_muestra_parametros: id_dato en vez de id.
Lo mismo para datos_sia

Please edit that file -->

```{r, include = FALSE}
library(tidyverse)
knitr::opts_chunk$set(
  collapse = TRUE,
  comment = "#>",
  fig.path = "man/figures/README-",
  out.width = "100%"
)
set.seed(0)
```

# siabox

<!-- badges: start -->
<!-- badges: end -->

Se trata de un paquete pensado para trabajar con datos del SIA, especialmente en realizar gráficos, tablas e informes, usando datos incluidos en el mismo, o descargados desde [iSIA](dinama-shiny:3838/sia_apps/iSIA/).

Incluye varias tablas (data.frames) con datos tomados directamente del SIA, que sirven para correr ejemplos. En principio, si estos ejemplos funcionan en los datos contenidos en el paquete, también lo harán con datos nuevos del SIA y, por lo tanto, servirán para confeccionar informes automatizados.

Para usar el paquete se recomienda el uso de [tidyverse](https://www.tidyverse.org/) en general (algunos esos paquetes son necesarios, de hecho). Además, los ejemplos mostrados aquí y en las distintas viñetas, usan funciones de `tidyverse` extensivamente.

En este documento se muestra lo básico del paquete. Se recomienda visitar las viñetas para profundizar:

```r
vignette('graficos', package = 'siabox')
vignette('datos-incluidos', package = 'siabox')
```

## Instalación

El paquete se puede instalar desde GitHub:

```r
# install.packages("devtools")
devtools::install_github("jumanbar/siabox")
```

## Modo de uso

La idea es que el paquete trabaje en conjunto con la aplicación [iSIA](dinama-shiny:3838/sia_apps/iSIA/). En la práctica, el flujo puede tomar dos caminos:

1. Se puede trabajar con **datos extraidos** de la aplicación [iSiA](dinama-shiny:3838/sia_apps/iSIA/) en el momento.

2. Se pueden usar datos que ya están **en el paquete** para analizar o hacer pruebas. El código así generado luego se puede utilizar para datos descargados desde [iSIA](dinama-shiny:3838/sia_apps/iSIA/).

Uno de los objetivos más importantes es que las herramientas del paquete sirvan para elaborar **informes automatizados**, mediante Rmarkdown. Hay un ejemplo (en construcción) con datos del programa Laguna Merín para tomar de referencia:

```r
# Tres formatos de salda posibles: PDF, HTML y DOC
demo('informe-laguna-merin-pdf',  'siabox')
demo('informe-laguna-merin-html', 'siabox')
demo('informe-laguna-merin-doc',  'siabox')
```
### Con extracciones de iSIA

El siguiente es un ejemplo que usa datos extraídos de iSIA (formato 'largo'):

- Programa: Laguna Merín
- Año de las muestras: 2019
- Matriz: Aguas superficiales
- Muestras: superficie
- Parámetros: ClorofilaA, NAmoniacal, NO2, NO3, NT, OD, pH, PO4, PT, SatO2 y T

Afortunadamente, no es necesario descargar estos datos en particular, ya que se encuentran en el paquete mismo. Vamos a crear una data.frame llamada `d`, usando la función `filtrar_datos`, que simula los filtros de iSIA:

```{r, warning=FALSE, message=FALSE}
library(siabox)
d <- filtrar_datos(datos_sia, 
                   id_programa = 10L,
                   id_matriz = 6L,
                   rango_fechas = c('2019-01-01', '2019-12-31'),
                   tipo_punto_id = 1L, # 1 = Superficie; 2 = Fondo
                   id_parametro = c(2098, 2101, 2099, 2097, 2102, 2032,
                                    2018, 2090, 2021, 2017))
```

Se puede, por ejemplo, crear un gráfico de IET como el siguiente: 

```{r, warning=FALSE, message=FALSE}
d %>% iet_tabla() %>% g_iet()
```

En este caso se están usando las funciones `iet_tabla` y `g_iet` del paquete. Aquí no se muestra, pero el paquete incluye una tercer función relacionada: `iet`.

Hay otros cálculos frecuentes que ya están incluidos en el paquete. Uno de ellos es el del Amoníaco Libre. Para una tabla de datos como la mencionada, la función `amoniaco_libre_add` permite agregar al parámetro NH3L (siempre y cuando hayan datos de T, pH y NH4):

```{r, warning=FALSE, message=FALSE}
# Agregar NH3L:
d <- amoniaco_libre_add(d)

# Se pueden ver algunos valores aquí:
d %>%
  filter(id_parametro == 2091) %>%
  select(codigo_pto, fecha_muestra, param, valor)

# Gráficos de nutrientes:
g_mes_pto_all(d, id_parametro = c(2098, 2101, 2099, 2097, 2102, 2091), ncol = 3)
```

> Para ver detalles del cálculo en sí, ver `?amoniaco_libre`.

> Las etiquetas del gráfico se pueden mejorar aún con la función `t_eti_add` (ver viñeta 'gráficos').

El paquete cuenta con otras funciones listas para crear gráficos de informes: ver `?g_mes_pto` o `?g_long` para más ejemplos, pero se recomienda especialmente leer la viñeta 'graficos':

```r
vignette('graficos', package = 'siabox')
```

### Con datos incluidos en el paquete

El paquete viene con dos conjuntos de datos extraídos del SIA: ver `?datos_sia` o `?datos_sia_sed` para acceder a la documentación de estas tablas, con datos de aguas superficiales y de sedimentos, respectivamente.

Dichas tablas tienen todos los datos encontrados en SIA, a la fecha en que fueron extraidos, para todos los programas y parámetros disponibles. El objetivo de estas tablas es el de hacer pruebas, ejemplos y código que luego se puede aplicar a datos más actualizados (extraídos con iSIA).

Dado que se trata de tablas de gran tamaño (`datos_sia` tiene `r nrow(datos_sia)` filas y `r ncol(datos_sia)` columnas), es conveniente filtrarlos según el subconjunto de interés. Para esto es que el paquete cuenta con la función `filtrar_datos`, que replica las funcionalidades de filtro de iSIA, como ya se mencionó.

El siguiente es un ejemplo datos similares al ejemplo usado anteriormente (la diferencia es el rango de fechas):

```{r, warning=FALSE, message=FALSE}
d <- filtrar_datos(datos_sia, 
                   id_programa = 10L, 
                   id_matriz = 6L,
                   rango_fechas = c('2015-01-01', '2019-12-31'),
                   tipo_punto_id = 1L,
                   id_parametro = c(2098, 2101, 2099, 2097, 2102, 2032,
                                    2018, 2090, 2021, 2017))

g_long(d, 2098, anio = 2019)
```

> La idea de replicar la funcionalidad de iSIA es de poder hacer pruebas antes de descargar datos, incluso pensando en la automatización de reportes.

Para profundizar sobre los contenidos y usos de los datos incluidos en el paquete, se recomienda visitar la viñeta `datos-incluidos`:

```r
vignette('datos-incluidos', package = 'siabox')
```

### Cálculos útiles

El paquete cuenta con algunas funciones relativamente simples que son de ayuda para realizar cálculos frecuentes: `iet`, `iet_tabla`, `amoniaco_libre`, `amoniaco_libre_add`, `media_geom`, `raiz` y `tsummary` .

#### Índice de estado trófico (IET)

La función `iet` calcula el IET para valores de Fósforo Total (en microgramos por litro):

```{r iet}
iet(c(25, 50, 75, 250))
PT <- seq(0, 300, by=5)
plot(PT, iet(PT), ylab = "IET", xlab = "PT (ug/L)", pch = 20)
```

#### Tabla con categorías de IET

Agrupa valores de IET por estación de monitoreo (`codigo_pto`), asignando  categorías a los valores según su IET (Oligotrófico, Mesotrófico, etc...). Usa la media geométrica para agrupar los valores encontrados.

```{r, warning=FALSE, message=FALSE}
d <- filtrar_datos(datos_sia, 
                   id_programa = 10L, 
                   id_matriz = 6L,
                   rango_fechas = c('2019-01-01', '2019-12-31'),
                   tipo_punto_id = 1L,
                   id_parametro = 2098)
iet_tabla(d)
```

La función puede, además, agrupar por otras columnas, como por ejemplo, mes, año, etc...

```{r, warning=FALSE, message=FALSE}
d <- filtrar_datos(datos_sia, 
                   id_programa = 10L, 
                   id_matriz = 6L,
                   rango_fechas = c('2017-01-01', '2019-12-31'),
                   tipo_punto_id = 1L,
                   id_parametro = 2098)
```

IET x Estación x Mes:

```{r, warning=FALSE, message=FALSE}
iet_tabla(d, mes)
```

IET x Estación x Año x Mes:

```{r, warning=FALSE, message=FALSE}
iet_tabla(d, anio, mes)
```

Esta función se puede combinar con herramientas de dplyr fácilmente (en el ejemplo también se usa `tsummary`, de siabox):

```{r, warning=FALSE, message=FALSE}
iet_tabla(d, anio) %>%
  group_by(anio, categ) %>%
  tsummary(IET)
```

#### Estadísticas resumen

La función **`tsummary`**, usada en el ejemplo anterior, es una ayuda para obtener cálculos similares a los de `summary`, que permite agrupar según distintas variables (i.e.: columnas). Hay que tener en cuenta que sólamente puede hacer cálculos con variables numéricas.

Uso de tsummary para resumir datos de Clorofila-A en el programa Río Cuareim:

```{r, warning=FALSE, message=FALSE}
datos_sia %>% 
  filter(param == 'Clo_a', id_programa == 5) %>% 
  tsummary(valor)
```

Lo mismo, pero agrupando por estación de monitoreo:

```{r, warning=FALSE, message=FALSE}
datos_sia %>% 
  filter(id_parametro == 2000, id_programa == 5) %>% 
  group_by(codigo_pto) %>% 
  tsummary(valor)
```

> Notas: el primer ejemplo y el segundo difieren en 2 aspectos:
> 
> - el agrupamiento (con la función `group_by`, de [dplyr](https://dplyr.tidyverse.org/)) y 
> 
> - se filtra parámetro por nombre y luego por **id** (id_parametro). 
> 
> Parámetros y otras categorías importantes (programas, estaciones, unidades, ...), tienen varias formas de ser identificados, siendo **id** la única **permanente**.

Otra función incluida en el paquete es `raiz`, que calcula la raíz enésima de un valor dado, incluso cuando ese valor es negativo (en cuyo caso, n debe ser impar). La misma es usada, a su vez, por `media_geom` (la [Media Geométrica](https://es.wikipedia.org/wiki/Media_geom%C3%A9trica)).

Cálculo de la raíz enésima:

```{r, warning=FALSE, message=FALSE}
tibble(x = c(4, -4, 4, -4), n = c(2, 2, 3, 3)) %>%
  mutate(raiz(x, n), x ^ (1 / n), abs(x) ^ (1 / n))
```

Cálculo de una media geométrica, usando valores aleatorios:

```{r, warning=FALSE, message=FALSE}
x <- rnorm(100, 8)
mean(x)
media_geom(x)
```


## Para desearrolladores

> (Sección que, al menos en parte, escribo para refrescar mi propia memoria.)

Este paquete se creó siguiendo de forma aproximada los consejos del libro [R Packages](https://r-pkgs.org/index.html) de Hadley Wickham. El libro entero es importante para entender el desarrollo de paquetes (o la documentación original de CRAN), pero para referencia rápida de quien ya sabe la teoría y sólo tiene que recordar el flujo, ir directamente al capítulo 5: [Fundamental development workflows](https://r-pkgs.org/workflows101.html).

Algunas notas:

- Al usar funciones de paquetes externos, evitar `require` o `library`; usar en cambio los operadores `::` o `:::`. Ejemplo: `dplyr::filter`. Eso evita afectar el ambiente de trabajo del usuario final (o sea, no hay que cargar todo el paquete `siabox` para usar una única función; `tsummary` es un ejemplo de función útil en sí misma). En este paquete las excepciones son `ggplot2` y `%>%`, ya que de otra forma el código se vuelve muy engorroso rápidamente.

- Lo mismo para trabajar con los conjuntos de datos del paquete... Sucede que las funciones del paquete tienen asociado un NAMESPACE, así que cuando se llama a una función de `siabox` desde el cuerpo de otra función de `siabox`, se sobreentiende que el NAMESPACE del paquete está incluido en el camino de búsqueda de funciones. Pero esto no ocurre con los datasets (supongo que los creadores de R nunca lo consideraron necesario). Por esta razón, siempre que se, por ejemplo, `sia_parametro` dentro de una función de `siabox`, hay que escribir `siabox::sia_parametro`.

- La función `devtools::load_all()` (Ctrl+Shift+L) sirve para "cargar" el paquete en la sesión, incluyendo funciones, viñetas, y otros códigos. Conviene correrlo cada vez que cambiamos alguna función y queremos probarla, por ejemplo.

- La función `devtools::document()` (Ctrl+Shift+D) sirve para actualizar los archivos de documentación.

