---
output: github_document
editor_options: 
  chunk_output_type: console
---

<!-- README.md is generated from README.Rmd. Please edit that file -->

```{r, include = FALSE}
knitr::opts_chunk$set(
  collapse = TRUE,
  comment = "#>",
  fig.path = "man/figures/README-",
  out.width = "100%"
)
```

# manoSIAR

<!-- badges: start -->
<!-- badges: end -->

Este paquete contiene funciones y datos utilizados para trabajar con las bases datos del SIA. De momento abarca muchas tareas, tales como las que se usan en las aplicaciónes Shiny (vSIA, hSIA e iSIA), o funciones para hacer gráficas que sirven para hacer informes.

Tiene además un grupo no menor de tablas, incluyendo varias de la base de datos INFAMBIENTALBD del SIA.

## Tablas de infambiental (base de datos)

Es la base de datos en donde se almacenan muchos de los datos e información concerniente al SIA. En particular, tiene datos tomados de las matrices aguas superficiales y sedimentos (al 15/10/2020), así como informaciones relativas a los programas de monitoreo (estaciones, cuencas, etc), parámetros (nombres, unidades de medida según matriz, etc.).

Todas las tablas traídas de infambiental se nombran con el prefijo *sia_* seguido por el nombre de la tabla encontrado en infambiental. Ejemplo: la tabla `sia_parametro` contiene la misma información que la tabla `parametro` de infambiental.

Como se estila usar en las bases de datos, estas tablas suelen tener una columna dedicada a un indentificador numérico que es único para cada entrada, el cual generalmente se llama `id_...` o simplemente `id`. Por ejemplo, en la tabla `sia_parametro`, la columna `id_parametro` identifica a cada parámetro con un número entero positivo. Siempre que haya algún tipo de ambigüedad respecto a qué parámetro nos referimos, podemos usar el `id_parametro` para asegurarnos de que trabajamos con el que nos interesa. Por ejemplo, el Fósforo Total figura con el `id_parametro` = 2098:


<!-- ```{r sia_parametro} -->
``` r
library(manoSIAR)
# data(sia_parametro)
dplyr::filter(sia_parametro, id_parametro == 2098)
```

| id_parametro|parametro     |enumerado |nombre_clave | decimales|par_vigente |codigo_airviro |
|------------:|:-------------|:---------|:------------|---------:|:-----------|:--------------|
|         2098|Fósforo total |FALSE     |PT           |         9|TRUE        |NA             |

Aún si cambiamos los textos de columnas como `nombre_clave` o `parametro`, el `id_parametro` siempre será 2098.

**NOTA**: En general exportar datos desde infambiental (i.e.: muestras con valores de parámetros), la regla que uso es usar nombres de `id` descriptivos. Entonces, el `id` importado de la tabla `estacion` se convierte en `id_estacion` a la hora de extraer los datos de las muestras. De todas formas, en pro de la consistencia entre las tablas `sia_...` y la base de datos, los nombres de las columnas se mantienen idénticos en las tablas descriptas a continuación:

<!--
## Installation

You can install the released version of manoSIAR from [CRAN](https://CRAN.R-project.org) with:

``` r
install.packages("manoSIAR")
```
-->

El paquete se puede descargar desde [GitHub](https://github.com/) mediante los comandos:

``` r
# install.packages("devtools")
devtools::install_github("jumanbar/manoSIAR")
```

## Ejemplos

### Índice de estado trófico (IET)

La función `iet` calcula el IET para valores de Fósforo Total (en microgramos por litro):

```{r iet}
library(manoSIAR)
iet(c(25, 50, 75, 250))
plot(iet(1:300), ylab = "IET", xlab = "PT (ug/L)", pch = 20)
```


- - -

## Para desearrolladores

> (Sección que, al menos en parte, escribo para refrescar mi propia memoria.)

Este paquete se creó siguiendo de forma aproximada los consejos del libro [R Packages](https://r-pkgs.org/index.html) de Hadley Wickham. El libro entero es importante para entender el desarrollo de paquetes (o la documentación original de CRAN), pero para referencia rápida de quien ya sabe la teoría y sólo tiene que recordar el flujo, ir directamente al capítulo 5: [Fundamental development workflows](https://r-pkgs.org/workflows101.html).

Algunas notas:

- En funciones no usar `require` o `library`, sino el operador `::`. Ejemplo: `dplyr::filter`. Eso evita afectar el ambiente de trabajo del usuario. La excepción es `ggplot2`, porque se vuelve muy engorroso si no.

- La función `devtools::load_all()` (Ctrl+Shift+L) sirve para "cargar" el paquete en la sesión, incluyendo funciones, viñetas, y otros códigos. Conviene correrlo cada vez que cambiamos alguna función y queremos probarla, por ejemplo.

- La función `devtools::document()` (Ctrl+Shift+D) sirve para actualizar los archivos de documentación.

