---
title: "siabox"
output:
  github_document:
    toc: true
    toc_depth: 2
editor_options:
  chunk_output_type: console
---

<!-- README.md is generated from README.Rmd.

Pendientes:

Cambiar documentación de sia_datos_muestra_parametros: id_dato en vez de id.
Lo mismo para datos_sia

Please edit that file -->

```{r, include = FALSE}
library(tidyverse)
knitr::opts_chunk$set(
  collapse = TRUE,
  comment = "#>",
  fig.path = "man/figures/README-",
  out.width = "100%"
)
set.seed(0)
```

# Instalación

El paquete se puede instalar desde GitHub:

```r
# install.packages("devtools")
devtools::install_github("jumanbar/siabox")
```

# Introducción

<!-- badges: start -->
<!-- badges: end -->

Se trata de un paquete pensado para trabajar con datos del SIA, especialmente en realizar gráficos, tablas e informes, usando datos incluidos en el mismo, o descargados desde [iSIA](dinama-shiny:3838/sia_apps/iSIA/).

Incluye varias tablas (data.frames) con datos tomados directamente del SIA, que sirven para correr ejemplos. En principio, si estos ejemplos funcionan en los datos contenidos en el paquete, también lo harán con datos nuevos del SIA y, por lo tanto, servirán para confeccionar informes automatizados.

Para usar el paquete se recomienda el uso de [tidyverse](https://www.tidyverse.org/) en general (algunos esos paquetes son necesarios, de hecho). Además, los ejemplos mostrados aquí y en las distintas viñetas, usan funciones de `tidyverse` extensivamente.

En este documento se muestra lo básico del paquete. Se recomienda visitar las viñetas para profundizar:

```r
vignette('graficos', package = 'siabox')
vignette('datos-incluidos', package = 'siabox')
```

# Modo de uso

La idea es que el paquete trabaje en conjunto con la aplicación [iSIA](dinama-shiny:3838/sia_apps/iSIA/). En la práctica, el flujo puede tomar dos caminos:

1. Se puede trabajar con **datos extraidos** de la aplicación [iSiA](dinama-shiny:3838/sia_apps/iSIA/) en el momento.

2. Se pueden usar datos que ya están **en el paquete** para analizar o hacer pruebas. El código así generado luego se puede utilizar para datos descargados desde [iSIA](dinama-shiny:3838/sia_apps/iSIA/).

Uno de los objetivos más importantes es que las herramientas del paquete sirvan para elaborar **informes automatizados**, mediante Rmarkdown. Hay un ejemplo (en construcción) con datos del programa Laguna Merín para tomar de referencia:

```r
demo_lm()      # HTML
demo_lm('pdf') # PDF
demo_lm('doc') # DOC
```
## Con extracciones de iSIA

El siguiente es un ejemplo que usa datos extraídos de iSIA (formato 'largo'):

- Programa: Laguna Merín
- Año de las muestras: 2019
- Matriz: Aguas superficiales
- Muestras: superficie
- Parámetros: ClorofilaA, NAmoniacal, NO2, NO3, NT, OD, pH, PO4, PT, SatO2 y T

Afortunadamente, no es necesario descargar estos datos en particular, ya que se encuentran en el paquete mismo. Vamos a crear una data.frame llamada `d`, usando la función `filtrar_datos`, que simula los filtros de iSIA:

```{r, warning=FALSE, message=FALSE}
library(siabox)
d <- filtrar_datos(datos_sia, 
                   id_programa = 10L,
                   id_matriz = 6L,
                   rango_fechas = c('2019-01-01', '2019-12-31'),
                   tipo_punto_id = 1L, # 1 = Superficie; 2 = Fondo
                   id_parametro = c(2098, 2101, 2099, 2097, 2102, 2032,
                                    2018, 2090, 2021, 2017))
```

Se puede, por ejemplo, crear un gráfico de IET como el siguiente: 

```{r, warning=FALSE, message=FALSE}
d %>% iet_tabla() %>% g_iet_pto()
```

En este caso se están usando las funciones `iet_tabla` y `g_iet_pto` del paquete. Aquí no se muestra, pero el paquete incluye una tercer función relacionada: `iet`.

Hay otros cálculos frecuentes que ya están incluidos en el paquete. Uno de ellos es el del Amoníaco Libre. Para una tabla de datos como la mencionada, la función `amoniaco_libre_add` permite agregar al parámetro NH3L (siempre y cuando hayan datos de T, pH y NH4):

```{r, warning=FALSE, message=FALSE}
# Agregar NH3L:
d <- amoniaco_libre_add(d)

# Se pueden ver algunos valores aquí:
d %>%
  filter(id_parametro == 2091) %>%
  select(codigo_pto, fecha_muestra, param, valor)

# Gráficos de nutrientes:
g_mes_pto_all(d, id_parametro = c(2098, 2101, 2099, 2097, 2102, 2091), ncol = 3)
```

> Para ver detalles del cálculo en sí, ver `?amoniaco_libre`.

> Las etiquetas del gráfico se pueden mejorar aún con la función `t_eti_add` (ver viñeta 'gráficos').

El paquete cuenta con otras funciones listas para crear gráficos de informes: ver `?g_mes_pto` o `?g_lon_pto` para más ejemplos, pero se recomienda especialmente leer la viñeta 'graficos':

```r
vignette('graficos', package = 'siabox')
```

## Con datos incluidos en el paquete

El paquete viene con dos conjuntos de datos extraídos del SIA: ver `?datos_sia` o `?datos_sia_sed` para acceder a la documentación de estas tablas, con datos de aguas superficiales y de sedimentos, respectivamente.

Dichas tablas tienen todos los datos encontrados en SIA, a la fecha en que fueron extraidos, para todos los programas y parámetros disponibles. El objetivo de estas tablas es el de hacer pruebas, ejemplos y código que luego se puede aplicar a datos más actualizados (extraídos con iSIA).

Dado que se trata de tablas de gran tamaño (`datos_sia` tiene `r nrow(datos_sia)` filas y `r ncol(datos_sia)` columnas), es conveniente filtrarlos según el subconjunto de interés. Para esto es que el paquete cuenta con la función `filtrar_datos`, que replica las funcionalidades de filtro de iSIA, como ya se mencionó.

El siguiente es un ejemplo datos similares al ejemplo usado anteriormente (la diferencia es el rango de fechas):

```{r, warning=FALSE, message=FALSE}
d <- filtrar_datos(datos_sia, 
                   id_programa = 10L, 
                   id_matriz = 6L,
                   rango_fechas = c('2015-01-01', '2019-12-31'),
                   tipo_punto_id = 1L,
                   id_parametro = c(2098, 2101, 2099, 2097, 2102, 2032,
                                    2018, 2090, 2021, 2017))

g_lon_pto(d, 2098, anio = 2019)
```

> La idea de replicar la funcionalidad de iSIA es de poder hacer pruebas antes de descargar datos, incluso pensando en la automatización de reportes.

Para profundizar sobre los contenidos y usos de los datos incluidos en el paquete, se recomienda visitar la viñeta `datos-incluidos`:

```r
vignette('datos-incluidos', package = 'siabox')
```

## Cálculos útiles

El paquete cuenta con algunas funciones relativamente simples que son de ayuda para realizar cálculos frecuentes: `iet`, `iet_tabla`, `amoniaco_libre`, `amoniaco_libre_add`, `media_geom`, `raiz` y `tsummary` .

### Índice de estado trófico (IET)

La función `iet` calcula el IET para valores de Fósforo Total (en microgramos por litro):

```{r iet}
iet(c(25, 50, 75, 250))
PT <- seq(0, 300, by=5)
plot(PT, iet(PT), ylab = "IET", xlab = "PT (ug/L)", pch = 20)
```

### Tabla con categorías de IET

Agrupa valores de IET por estación de monitoreo (`codigo_pto`), asignando  categorías a los valores según su IET (Oligotrófico, Mesotrófico, etc...). Usa la media geométrica para agrupar los valores encontrados.

```{r, warning=FALSE, message=FALSE}
d <- filtrar_datos(datos_sia, 
                   id_programa = 10L, 
                   id_matriz = 6L,
                   rango_fechas = c('2019-01-01', '2019-12-31'),
                   tipo_punto_id = 1L,
                   id_parametro = 2098)
iet_tabla(d)
```

La función puede, además, agrupar por otras columnas, como por ejemplo, mes, año, etc...

```{r, warning=FALSE, message=FALSE}
d <- filtrar_datos(datos_sia, 
                   id_programa = 10L, 
                   id_matriz = 6L,
                   rango_fechas = c('2017-01-01', '2019-12-31'),
                   tipo_punto_id = 1L,
                   id_parametro = 2098)
```

IET x Estación x Mes:

```{r, warning=FALSE, message=FALSE}
iet_tabla(d, mes)
```

IET x Estación x Año x Mes:

```{r, warning=FALSE, message=FALSE}
iet_tabla(d, anio, mes)
```

Esta función se puede combinar con herramientas de dplyr fácilmente (en el ejemplo también se usa `tsummary`, de siabox):

```{r, warning=FALSE, message=FALSE}
iet_tabla(d, anio) %>%
  group_by(anio, categ) %>%
  tsummary(IET)
```

### Estadísticas resumen

La función **`tsummary`**, usada en el ejemplo anterior, es una ayuda para obtener cálculos similares a los de `summary`, que permite agrupar según distintas variables (i.e.: columnas). Hay que tener en cuenta que sólamente puede hacer cálculos con variables numéricas.

Uso de tsummary para resumir datos de Clorofila-A en el programa Río Cuareim:

```{r, warning=FALSE, message=FALSE}
datos_sia %>% 
  filter(param == 'Clo_a', id_programa == 5) %>% 
  tsummary(valor)
```

Lo mismo, pero agrupando por estación de monitoreo:

```{r, warning=FALSE, message=FALSE}
datos_sia %>% 
  filter(id_parametro == 2000, id_programa == 5) %>% 
  group_by(codigo_pto) %>% 
  tsummary(valor)
```

> Notas: el primer ejemplo y el segundo difieren en 2 aspectos:
> 
> - el agrupamiento (con la función `group_by`, de [dplyr](https://dplyr.tidyverse.org/)) y 
> 
> - se filtra parámetro por nombre y luego por **id** (id_parametro). 
> 
> Parámetros y otras categorías importantes (programas, estaciones, unidades, ...), tienen varias formas de ser identificados, siendo **id** la única **permanente**.

Otra función incluida en el paquete es `raiz`, que calcula la raíz enésima de un valor dado, incluso cuando ese valor es negativo (en cuyo caso, n debe ser impar). La misma es usada, a su vez, por `media_geom` (la [Media Geométrica](https://es.wikipedia.org/wiki/Media_geom%C3%A9trica)).

Cálculo de la raíz enésima:

```{r, warning=FALSE, message=FALSE}
tibble(x = c(4, -4, 4, -4), n = c(2, 2, 3, 3)) %>%
  mutate(raiz(x, n), x ^ (1 / n), abs(x) ^ (1 / n))
```

Cálculo de una media geométrica, usando valores aleatorios:

```{r, warning=FALSE, message=FALSE}
x <- rnorm(100, 8)
mean(x)
media_geom(x)
```

# Construcción colectiva

Al momento del lanzamiento de este paquete, el universo de funciones será limitado, naturalmente. Por esta razón es de interés considerar posibles aportes de usaries a la construcción del mismo.

Para esto hay que tener en cuenta que todo lo que se incorpore al paquete será en forma de tablas o funciones: código que sirva [para un rango de situaciones](https://youtu.be/z-7DEclTCyQ).

Para aportar esta construcción, pueden haber infinidad de formas, desde comentarios problemas, mejoras, etc, hasta aportes de código original. En este último caso me quiero concentrar. En principio se pueden imaginar dos formas 'extremas': 

- Aportes de código 'suelto', que debe ser convertido en una función, con todo lo que ello implica, e incorporada al paquete.

- Aportes de funciones listas para incluir en el paquete, sin más.

El segundo caso es un ideal, seguramente poco realista aunque deseable. A continuación paso a describir algunas posibles formas de contribuir entre estos extremos.

## Enviar código 'suelto'

Este caso sería simplemente enviando código que creado para hacer una gráfica o tabla, por ejemplo, aunque tiene algunos detalles extra a tener en cuenta.

En primer lugar, el contexto. Para qué se utilizaría? En qué situaciones? Es para algún programa de monitoreo en particular? Etc. Es deseable que estas cosas se expresen con la mayor claridad posible.

También es importante estar atento a que lo enviado sea suficiente para tener un [ejemplo mínimo reproducible](https://es.stackoverflow.com/help/minimal-reproducible-example), lo cual suele implicar datos, código, etc. En otras palabras: todo lo necesario para que otra persona pueda ejecutar el código y obtener exactamente el mismo resultado.

## Crear una función nueva

Las funciones implican un paso de abstracción en relación a lo que es el código suelto. Y además requiere pensar situaciones diferentes a las que llevaron a la creación del código original. Esto puede ser complejo, especialmente si se trata de creación de gráficos, aunque no necesariamente _dificil_.

Algunas preguntas importantes a tener en cuenta son: 

- Cuáles son los casos 'normales' de uso?

- Cómo contempla la función el cambio de un parámetro, por ejemplo? (o la matriz, o el programa de monitoreo...)

- Relativo a la anterior, se toman en cuenta cambios indirectos, como pueden ser las unidades de medida?

- Si el gráfico incluye estaciones de monitoreo, las toma de una lista hecha a mano o las extrae de la tabla con los datos?

- La misma idea que la pregunta anterior aplica a otras categorías, como departamentos, cuencas, etc...

## Modificar una función existente

Es posible que el aporte de alguien sea mejorar una función de las incluidas en el paquete. Para esto será necesario acceder al cuerpo de la función (i.e.: el ćodigo que tiene adentro) y crear un ambiente de desarrollo (es decir: reproducir todos los objetos que existen al momento en que se ejecuta la función, de forma que se puedan hacer pruebas y experimentos).

Para obtener el código de una función, se puede simplemente escibir el nombre de la función en la consola y dar enter:

```{r}
iet
```

Otra opción es usar `edit`:

```r
edit(iet)
```

Incluso se puede ir directametne al código en el repositorio de Github (subcarpeta 'R'): [https://github.com/jumanbar/siabox/blob/master/R/informes.R](https://github.com/jumanbar/siabox/blob/master/R/informes.R)

Para lograr un ambiente de desarrollo, usualmente es necesario tener definidos objetos con los nombres de los argumentos. En el caso de `iet` hay un único argumento, `PT`, entonces con definir un vector numérico alcanza:

```{r}
PT <- c(23, 44, 2.5)
10 * (6 - (0.42 - 0.36 * log(PT)) / log(2)) - 20
```

Generalmente las funciones que nos interesará modificar son mucho más complejas (mirar `g_mes_pto` o `g_lon_pto` por ejemplo). Al método de crear objetos con los nombres de los argumentos, que funciona perfectamente, se suman alternativas como `debug`:

```r
debug(g_lon_pto)
g_lon_pto(d, 2098)
```

El uso de `debug` es una opción bastante práctica, pero no se recomienda usar si no se conoce el procedimiento! (un [video instructivo aquí](https://www.youtube.com/watch?v=xHzeS8AIun8&list=PL41C5vgvqV_PA-e634Q4wn5MKbubqv6P9&index=48))

## Código _listo para incorporar_

Aunque es utópico pensar que ocurrirá, no está de más señalar algunas consideraciones importantes a tener en cuenta para crear el código de una función cualquiera:

1. Al usar **funciones de paquetes externos**, evitar `require` o `library`; usar en cambio los operadores `::` o `:::`. Ejemplo: `dplyr::filter`. Eso evita afectar el ambiente de trabajo del usuario final (o sea, no hay que cargar todo el paquete `siabox` para usar una única función; `tsummary` es un ejemplo de función útil en sí misma). En este paquete las excepciones son `ggplot2` y `%>%`, ya que de otra forma el código se vuelve muy engorroso rápidamente.

2. En el caso de **tablas internas** de `siabox`, es preciso usar `::`. Por ejemplo, la tabla `sia_parametro` es llamada siempre así: `siabox::sia_parametro` (por ejemplo, ver el codigo de `unipar`).

3. La **documentación** es fundamental. El paquete [`roxygen2`](https://roxygen2.r-lib.org/) facilita muchísimo esta tarea. En RStudio, el comando "Insert Roxygen Skeleton" (Ctrl+Alt+Shift+R) hace el camino más llano aún.

4. Es parte de la documentación, pero merece un lugar aparte: crear **ejemplos que funcionen** e ilustren el rango de funcionalidades, es siempre un gran aporte y facilita mucho al aprendizaje de les usuaries.

## Vías de comunicación

En un principio, recibiré contribuciones, críticas y comentarios al correo:  [juan.manuel.barreneche@ambiente.gub.uy](mailto:juan.manuel.barreneche@ambiente.gub.uy). En principio es posible también usar Github para hacer aportes directamente desde allí, en el repositorio del paquete: [https://github.com/jumanbar/siabox](https://github.com/jumanbar/siabox)

## Sobre el desarrollo de paquetes en general

> (Sección que, al menos en parte, escribo para refrescar mi propia memoria.)

Este paquete se creó siguiendo de forma aproximada los consejos del libro [R Packages](https://r-pkgs.org/index.html) de Hadley Wickham. El libro entero es importante para entender el desarrollo de paquetes (o la documentación original de CRAN), pero para referencia rápida de quien ya sabe la teoría y sólo tiene que recordar el flujo, ir directamente al capítulo 5: [Fundamental development workflows](https://r-pkgs.org/workflows101.html).

Algunas notas:

- Lo mismo para trabajar con los conjuntos de datos del paquete... Sucede que las funciones del paquete tienen asociado un NAMESPACE, así que cuando se llama a una función de `siabox` desde el cuerpo de otra función de `siabox`, se sobreentiende que el NAMESPACE del paquete está incluido en el camino de búsqueda de funciones. Pero esto no ocurre con los datasets (supongo que los creadores de R nunca lo consideraron necesario). Por esta razón, siempre que se, por ejemplo, `sia_parametro` dentro de una función de `siabox`, hay que escribir `siabox::sia_parametro`.

- La función `devtools::load_all()` (Ctrl+Shift+L) sirve para "cargar" el paquete en la sesión, incluyendo funciones, viñetas, y otros códigos. Conviene correrlo cada vez que cambiamos alguna función y queremos probarla, por ejemplo.

- La función `devtools::document()` (Ctrl+Shift+D) sirve para actualizar los archivos de documentación.

